臺灣高等法院民事判決　　　　　　　　 99年度建上字第148號
上　訴　人　茂耀機械有限公司
法定代理人　張朝斌
訴訟代理人　張竹淇
被　上訴人　Mian Lan Mechanical Co., Ltd.
法定代理人　郭秀蘭
訴訟代理人　沈明欣律師
　　　　　　何一芃律師
上列當事人間請求給付工程款等事件，上訴人對於中華民國99年
8月25日臺灣板橋地方法院97年度建字第121號第一審判決提起上
訴，本院於100年5月24日言詞辯論終結，判決如下：
    主      文
上訴駁回。
第二審訴訟費用由上訴人負擔。
    事實及理由
一、被上訴人起訴主張：伊係依越南法律所設立之液晶電視（
    LCD-TV）製造廠商，上訴人則為機械設備製造及安裝之廠商
    。兩造於民國96年12月2日簽訂生產線工程合約書（下稱系
    爭工程合約），由伊向上訴人訂購LCD-TV生產線之自動化設
    備一套（下稱系爭生產線），總價金新臺幣（下同）680萬
    元，約定以訴外人廣達電腦股份有限公司（下稱廣達公司）
    之同項中古設備（下稱廣達中古設備）製作系爭生產線。上
    訴人於簽約時，尚未取得廣達中古設備，乃承諾將來無法取
    得該設備時，將自行製作相同規格之系爭生產線交付。嗣其
    未取得廣達中古設備，且因該設備之規格僅能組裝37吋以上
    之液晶電視，需另經加大加寬之改造，方可進行52吋液晶電
    視之組裝，且需增加組裝人員始能增加生產量，兩造遂於97
    年1月2日簽訂生產線修改工程合約書（下稱系爭修改合約）
    ，約定上訴人自行製作系爭生產線時，應進行如系爭修改合
    約所示之修改部分以擴大生產量之產能，伊則增加給付91萬
    元。詎伊於97年2月間在越南收受上訴人交付之系爭生產線
    後，發現與合約約定之規格有異等問題，其未為加大加寬之
    修改工程，未交付系爭生產線之相關電路圖等文件，致伊無
    法使用系爭生產線。伊發現該等瑕疵後即通知上訴人，並停
    止給付10％之尾款。上訴人於97年5月3日協商會議中承認系
    爭生產線之規格與合約約定之規格不符，表示將處理上開瑕
    疵，惟嗣經伊催請履行，上訴人謂金額過大不願修補，且避
    不見面。嗣伊前往上訴人登記、簽約地址，發現無營業之跡
    象，甚更換招牌，顯無履行誠意，伊已發函解除契約。伊透
    過訴外人銘驊精密有限公司（下稱銘驊公司）支付上訴人二
    期價金計612萬元，加系爭修改合約之91萬元，計已付703萬
    元。契約既經解除，上訴人即應返還價金。爰依民法第259
    條規定，求為命上訴人如數給付及自97年6月18日起加計法
    定遲延利息之判決。
    上訴人則以：系爭工程合約與系爭修改合約所附之生產線圖
    示不同，不能合併觀之，後者為一條獨立、全新之生產線。
    兩造簽訂系爭修改合約之真意為約定改以系爭修改合約之生
    產線圖示製作系爭生產線。伊於97年2月間將依照系爭修改
    合約所附之生產線圖示製成之生產線交貨，並於97年4月7日
    至越南進行試車及驗收程序，被上訴人竟要求伊另外依系爭
    工程合約之圖示製作並交付第二條生產線。被上訴人於97年
    5月3日會商時，要求伊再依系爭工程合約所附之生產線圖
    示另行製作第二條新生產線；將伊已交付如系爭修改合約
    附圖所示之生產線，修正回復如系爭工程合約之附圖。伊於
    97年5月4日向被上訴人報價依序為680萬元、300萬元。惟未
    達成協議，伊即未安裝第二條生產線，亦未就第一條生產線
    進行修改，被上訴人主張解除契約，實無理由。又伊交付系
    爭生產線時已同時交付相關電路圖、操作手冊及保養手冊等
    文件云云，資為抗辯。
二、原審命上訴人給付703萬元，及自97年6月18日起加計法定遲
    延利息。上訴人提起上訴，聲明︰
    (一)原判決廢棄。
    (二)上開廢棄部分，被上訴人在第一審之訴及其假執行之聲請
      均駁回。
    被上訴人答辯聲明：上訴駁回。
三、兩造不爭執之事實︰
  (一)兩造於96年12月2日簽訂系爭工程合約（見原審卷(一)第10-18
    頁），約定總價金為680萬元，並約定上訴人應取得訴外人
    廣達中古設備或者自行製作如該合約書所附圖示規格之系爭
    生產線。
  (二)兩造於97年1月2日簽訂系爭修改合約（見原審卷(一)第19-23
    頁），約定加計價金91萬元，上訴人應在製作系爭生產線時
    ，修改規格如系爭修改合約之所附圖示。
  (三)兩造於97年5月3日進行協商會議，討論情形如原證4所載（
    見原審卷(一)第24頁），惟兩造就協商內容之價金部分並未意
    思合致，後上訴人拒絕進行修補。
  (四)上訴人確已分別收受被上訴人給付之612萬元及91萬元（合
    計703萬元，如原證6匯款回條聯，見原審卷(一)第31-34頁）
    。
四、被上訴人主張上訴人交付之系爭生產線，與合約約定之規格
    有異，且未交付系爭生產線之相關電路圖等文件，致被上訴
    人無法使用系爭生產線，自得解除契約並請求返還價金等情
    ，為上訴人所否認，並以前開情詞置辯。經查：
  (一)就兩造間是否僅約定交付一條系爭生產線？兩造約定系爭生
    產線應符合之規格標準係以系爭工程合約附圖加上系爭修改
    合約附圖以觀或者單獨僅依系爭修改合約附圖部分：
  1.查兩造就其合約僅約定製作交付一條系爭生產線，為兩造所
    不爭執（見原審卷二第152頁背面）。上訴人雖辯稱兩造於
    97年5月3日協商，被上訴人要求上訴人再依系爭工程合約所
    附圖示另行製作第二條新的生產線，並應將上訴人已交付之
    生產線，進行修正回復如系爭工程合約附圖所示云云。惟上
    訴人亦自陳就價金部分兩造並未達成協議等語（見原審卷二
    第164頁），是兩造就上開約定之必要之點意思表示並未一
    致，依民法第153條規定，契約自未成立，兩造就系爭工程
    合約及系爭修改合約確實僅約定交付一條系爭生產線甚明。
  2.至兩造間約定系爭生產線之規格標準為何，被上訴人主張係
    以系爭工程合約附圖加上系爭修改合約附圖觀之，上訴人則
    抗辯應僅依系爭修改合約附圖為之。經查，依系爭修改合約
    內容，兩造就系爭生產線修改工程僅約定3項：「一作業抬
    板改800W×1500L。二機構加長為65米。三昇降機修改及增
    加阻擋器」（見原審卷一第22頁），除此之外，別無其他針
    對系爭生產線之工程內容如相關之機械、電氣、儀控表等為
    任何約定，衡諸常理，僅有上開3項工程內容，當無得據以
    單獨製造出一條生產線之餘地。經原審函詢臺灣省機械技師
    公會，該公會亦認為：「若不參酌其餘資料，單純僅依附件
    二資料圖示（即系爭修改合約之附圖），無法製作出系爭生
    產線，因附件二圖示僅表示有機器之外觀尺寸，而無相關機
    構、機械、電氣、儀控等之規範，實在無法製作出系爭生產
    線，此好比欲製作出一部汽車，其製造圖若沒標示引擎CC數
    ，馬力數及其轉速、使用何種油料，左駕、右駕、板金厚度
    、加工方式、車體線圖、車軸、手排、自排、齒輪轉速及其
    減速比、輪胎大小及各種附屬機電規格等等，而僅標示汽車
    長、寬、高，則如何製造出一部完整汽車來？」等語，有臺
    灣省機械技師公會99年6月8日99英字第06004號回函可稽（
    見原審卷第137頁以下），顯見單純僅依系爭修改合約附圖
    ，無法製作出系爭生產線，益證上訴人所辯，委無足採。上
    訴人雖另辯稱系爭生產線是很大眾化的，市場上均有現成規
    格設備可購買，僅依系爭修改合約附圖即可製造系爭生產線
    云云，然上訴人僅空言指稱，並未提出任何證據具體證明之
    ，是其所述，即無足採。應認被上訴人主張系爭生產線之規
    格係以系爭工程合約附圖加上系爭修改合約附圖為標準乙節
    ，較為可信。
  (二)就系爭生產線是否有不符契約約定規格標準之瑕疵部分：
  1.如前所述，兩造就系爭生產線之規格標準是以系爭工程合約
    附圖加上系爭修改合約附圖為約定規格之標準，則系爭生產
    線是否有瑕疵情形，自當以之為衡量基準。次查，經原審送
    請臺灣省機械技師公會分別就：(一)倘依鑑定報告之附件一附
    圖（指系爭工程合約附圖）及附件二估價單（指系爭修改合
    約估價單）之規格，系爭生產線是否有規格不符之瑕疵？(二)
    倘依附件二附圖（指系爭修改合約附圖）之規格，系爭生產
    線是否有規格不符之瑕疵？等項予以鑑定，該公會於99年2
    月8日及同年月9日親赴系爭生產線所在地即越南之銘蘭公司
    內進行鑑定會勘，嗣回覆鑑定結論為：「(一)系爭LCD-TV自動
    化設備，依附件一附圖及附件二估價單之規格，系爭設備是
    『有』規格不符之瑕疵。(二)依附件二附圖之規格，系爭設備
    是『有』規格不符之瑕疵」，並詳列分析及鑑定內容：「2.
    依一般LCD-TV生產線設備如欲達成系爭工作項目，其機構應
    至少包括兩造簽訂之系爭工程合約內容所述之相關設備等共
    19項。經查，系爭生產線事實上缺少了『組裝段迴轉盤、組
    裝段迴流線、入B/I ROOM 90度空中迴轉機、入B/I ROOM 空
    中線、出B/I ROOM空中線、出B/I ROOM 90度空中迴轉機、
    測試迴流線、QA段檢測檯』等共八項設備」、「3.查系爭生
    產線缺少組裝段迴轉盤及組裝段迴流線，於組裝完成初測時
    發現，無法將LCD-TV做180度迴轉，再由迴流段送出至檢修
    站檢修，因LCD-TV重者50公斤、輕者30公斤，作業人員實際
    上單純以人力搬移非常不經濟，要全部依賴迴流段之輸送機
    輸送，無設置迴流段實無法使組裝/初測段生產線之生產流
    程順暢」、「4.查系爭生產線缺少測試迴流線及QA段檢測檯
    ，於LCD-TV靜置完成後，於包裝前需做品質檢驗或抽驗，無
    迴流段及QA檢測檯，將無法將LCD-TV由迴流段送出至QA段檢
    測檯檢測，因LCD-TV重者50公斤、輕者30公斤，作業人員實
    際上單純以人力搬移，以人力搬移亦十分無效率，因此需要
    依賴迴流段之輸送機輸送，無設置迴流段及QA檢測檯實無法
    使測試/包裝段生產線順暢」、「5.因現場設置之BURN-IN
    僅設置單列三層，非雙方合約約定之雙列三層，省略了入B/
    I ROOM 90度空中迴轉機、入B/I ROOM空中線、出B/I ROO M
    空中線、出B/I ROOM 90度空中迴轉機等4項設備，此完全與
    契約之約定不符合」、「6.裝置於越南銘蘭公司之系爭生產
    線，其集電軌為無接地之三軌集電軌，因無接地裝置，容易
    產生漏電或電擊之危險，致作業人員常常暴露於不安全環境
    下，且於入、出B/I ROOM升降機間，其外牆及底部未依約定
    設置電子/機械安全防護裝置，為另一不安全環境，這樣的
    生產線環境易肇生工安事件」、「7.依前揭說明及第陸節之
    現場勘查比對，參附件履勘紀錄表及照片，系爭生產線確實
    有與兩造簽訂的系爭工程合約、系爭修改合約內容，且與一
    般設備規格有不符合之瑕疵」、「8.至於設備自動化功能部
    分，依現場勘查系爭生產線，其相關設備並未完成安裝及試
    車，且被告（即上訴人，下同）未提供相關操作手冊及配電
    線路圖以資履勘時現場之核對，又被告人員並未出席參與現
    場履勘，為確認自動化功能時，亦無法貿然啟動系爭生產線
    設備，但經查系爭設備於現場安裝後，並未經試車與調整，
    且尚有相關設備缺項並未提供與設置，依一般生產線流程判
    斷，系爭生產線之生產流程應無法順暢，因此，雖不啟動系
    爭生產線設備，亦可判定系爭生產線設備目前並無自動化功
    能可言，此亦與雙方合約約定規格、一般設備規格及工程慣
    例相左」等語，有勘驗紀錄表及照片圖說在卷可憑（見原審
    卷二第31-85頁）。經原審再次函詢鑑定機關系爭生產線是
    否有不符約定規格之瑕疵，公會仍回覆：『鑑定結論(二)係依
    總結敘述，其就附件二估價單內容所述「機構加長為65米」
    ，查現場機構為「減少」至65米，顯有非「加長為65米」之
    瑕疵；及就附件二估價單內容所述「增加阻擋器」，查現場
    「減少阻擋器」，有非「增加阻擋器」之瑕疵，請參考原鑑
    定報告第7頁第14行至第18行及原鑑定報告附件之現場履勘
    紀錄第2/9頁第7至22行。若系爭生產線有試車、試運轉，則
    系爭生產線機器一定有調整過，現場履勘時，未有發現系爭
    生產線機器調整之痕跡，且系爭生產線系統缺項無法運作係
    客觀之事實」等語，亦有臺灣省機械技師公會99年6月8日99
    英字第06004號回函可證（見原審卷二第137-138頁），足徵
    上訴人交付之系爭生產線確有不符契約約定規格之瑕疵。
  2.另查，被上訴人提出紀錄系爭生產線瑕疵之光碟片、如原證
    八所示之瑕疵列表等資料為據，並有證人即被上訴人駐越南
    廠工程部門主管吳彥達到場證稱：「〔是否看過這份瑕疵說
    明？（提示原審卷一第114-130頁原證八）〕這是我製作的
    ，現場設備的尺寸及數量都是我本人所丈量計算的。其中編
    號13部分原本設計生產線走到迴轉盤時必須將液晶電視由反
    面旋轉180度至正面面向操作人員，但是由於被告安裝設備
    定位梢定位不準所以導致實際操作時無法轉到定位，而且有
    可能導致電視傾倒摔壞，我在被告安裝人員現場安裝時曾經
    告知這部分的缺失，但被告安裝人員表示這不是他們負責，
    他們只負責安裝而已」等語。證人即被上訴人之採購人員李
    耀德亦證稱：「（你到被告公司的時候，被告有無實際將他
    所生產的設備組裝起來加以測試？）都沒有，而且原告所訂
    購的生產設備組裝起來長達65公尺，被告工廠長寬不會超過
    25公尺根本無法組裝，之後運到越南廠後我並沒有參與交貨
    過程」等語（見原審卷一第150-152頁），是依上開證言顯
    示，系爭生產線安裝時確有不符契約約定規格之瑕疵。又證
    人即上訴人員工何甲乙到場證稱：「當時試機的時候吳彥達
    都有在旁邊看，他只是說不是當時他要求的樣子，他當時要
    求要加裝設備，我跟他講我只負責安裝及試車後續問題要找
    老闆」等語（見原審卷一第166頁）。即在越南安裝試車時
    ，被上訴人員工確實有反映未符合契約約定之情形，上訴人
    辯稱已當場試車及驗收云云，並不足採。
  (三)被上訴人得否依法解除契約並請求返還價金部分：
    按承攬人完成工作，應使其具備約定之品質及無減少或滅失
    價值或不適於通常或約定使用之瑕疵；工作有瑕疵者，定作
    人得定相當期限，請求承攬人修補之。承攬人不於前項期限
    內修補者，定作人得自行修補，並得向承攬人請求償還修補
    必要之費用。如修補所需費用過鉅者，承攬人得拒絕修補，
    前項規定，不適用之；承攬人不於前條第1項所定期限內修
    補瑕疵，或依前條第3項之規定拒絕修補或其瑕疵不能修補
    者，定作人得解除契約或請求減少報酬。民法第492條、第
    493條、第494條分別定有明文。查本件系爭合約原屬買賣契
    約、承攬契約之混合契約，為兩造所不爭執，而系爭生產線
    嗣後因上訴人無法取得廣達中古設備，乃由上訴人自行製作
    交付之，而合意變更為承攬契約，亦如上述，是本件契約有
    關交付標的物之瑕疵部分自應適用民法第八節承攬契約之規
    定。另系爭生產線有上揭瑕疵情形，業如前述，而證人吳彥
    達並到場證場：要修補之費用很高，價格接近可以重新製作
    一條新的生產線等語（見原審卷一第150頁），且上訴人迄
    今均拒絕修補，是被上訴人主張解除契約，揆諸上開規定，
    即屬有據。次按契約解除時，當事人雙方回復原狀之義務，
    除法律另有規定或契約另有訂定外，依下列之規定：一、由
    他方所受領之給付物，應返還之，受領之給付為金錢者，應
    附加自受領時起之利息，民法第259條第1、2款亦有明文。
    查本件契約業經被上訴人通知上訴人解除契約及於七日內返
    還價金，上訴人並於97年6月10日收受，有原證五之郵局存
    證信函及回執在卷可稽（見原審卷第25-30頁），上訴人對
    上開文書形式上之真正並未爭執，則被上訴人請求上訴人返
    還所受領之價金703萬元及自上訴人受領系爭金錢給付後之
    97年6月18日起至清償日止，按年利率5％計算之利息，即為
    有理。
五、綜上所述，被上訴人依民法第494條前段、第259條第1款、
    第2款之規定，請求上訴人給付被上訴人703萬元，及自97年
    6月18日起至清償日止，按年利率5％計算之利息，洵屬有據
    ，應予准許。原審判命上訴人如數給付，於法並無不合。上
    訴意旨指摘原判決不當，求予廢棄改判，為無理由，應予駁
    回。
六、本件判決事證基礎已臻明確，兩造其餘主張、陳述及所提證
    據暨攻擊、防禦方法，經本院審酌後，認與判決結果均無影
    響，爰不一一論述，併予敘明。
七、據上論結，本件上訴為無理由，依民事訴訟法第449條第1項
    、第78條，判決如主文。
中    華    民    國   100    年    6     月    14    日
                    民事第十八庭
                        審判長法  官  湯美玉
                              法  官  丁蓓蓓
                              法  官  李慈惠
正本係照原本作成。
如不服本判決，應於收受送達後20日內向本院提出上訴書狀，其
未表明上訴理由者，應於提出上訴後20日內向本院補提理由書狀
（均須按他造當事人之人數附繕本）上訴時應提出委任律師或具
有律師資格之人之委任狀；委任有律師資格者，另應附具律師資
格證書及釋明委任人與受任人有民事訴訟法第466條之1第1項但
書或第2項（詳附註）所定關係之釋明文書影本。如委任律師提
起上訴者，應一併繳納上訴審裁判費。
中    華    民    國   100    年    6     月    14    日
                              書記官  王敬端
附註：
民事訴訟法第466條之1（第1項、第2項）：
對於第二審判決上訴，上訴人應委任律師為訴訟代理人。但上訴
人或其他法定代理人具有律師資格者，不在此限。
上訴人之配偶、三親等內之血親、二親等內之姻親，或上訴人為
法人、中央或地方機關時，其所屬專任人員具有律師資格並經法
院認為適當者，亦得為第三審訴訟代理人。